臺灣高等法院刑事判決　　　　　　　　94年度交上訴字第85號
上　訴　人　臺灣臺北地方法院檢察署檢察官
上　訴　人
即　被　告　甲○○
上列上訴人因被告過失致死案件，不服臺灣臺北地方法院93年度
交易字第378 號中華民國94年5 月18日第一審判決（起訴案號：
臺灣臺北地方法院檢察署92年度偵字第12842 號），提起上訴，
本院判決如下：
    主  文
上訴駁回。
    事  實
一、甲○○於民國（下同）92年5 月10日上午9 時5 分，騎乘車
    牌號碼GXQ─156號重型機車，沿臺北市光復橋由臺北往板橋
    方向行駛。當時適有李靜海騎乘腳踏車沿同方向行駛在右前
    方，其腳踏車左手把上懸掛一把青菜，後座並載柳丁一箱，
    因李靜海疏未將該等物品捆紮結實，致該把青菜掉落於地，
    李靜海試圖以不下車而跨坐車上之方式，欲彎腰撿拾時，因
    重心不穩，致身體往右側傾斜，手中青菜則往左側拋出。此
    時甲○○本應注意車前狀況及兩車併行之間隔，並隨時採取
    必要之安全措施，而依當時視距良好，並無不能注意之情事
    ，竟疏未注意車前狀況及兩車併行之間隔，於已見及李靜海
    彎腰撿拾青菜時，仍貿然騎乘機車行經李靜海之旁，而輾及
    李靜海所拋出之青菜，致其重型機車打橫，因之擦撞李靜海
    ，使李靜海身體因之由右側彈出跌落，致頭部碰撞地面，因
    此受有頭部外傷併顱內出血、右鎖骨骨折之傷害，經送醫救
    治後，迨至92年5 月18日上午8 時51分不治死亡。甲○○於
    警員接獲報案到場時，在警員尚不知係何人肇事前，主動向
    警員表示其為肇事者而自首。
二、案經臺北市政府警察局萬華分局報請臺灣臺北地方法院檢察
    署檢察官偵查起訴。
    理  由
一、訊據被告甲○○固坦承於上揭時地騎乘重型機車，並輾壓李
    靜海所掉落之青菜等情不諱，惟否認有何過失致死之犯行，
    辯稱：並未撞到被害人李靜海，當時是他放開左手把去撿菜
    ，因為重心不穩往後滑，菜及柳丁都掉在地上，伊的機車便
    壓到青菜，後來被害人的腳踏車再往前彈到伊的機車右後方
    ，現場是上坡道，被害人往後滑，倒地後撞到頭部；現場痕
    跡不是機車煞車痕，而是機車右後方，被李靜海的腳踏車彈
    撞後翻車，左側車殼之烤漆痕跡云云。
二、惟查：
(一)本件被告騎乘機車於上開地時，輾及被害人李靜海所掉落之
    青菜，其機車打橫，被害人李靜海自腳踏車右側彈出跌落頭
    部碰撞地面，因此受有頭部外傷併顱內出血、右鎖骨骨折之
    傷害，經送醫救治後，迨至92年5 月18日上午8 時51分不治
    死亡等事實，為被告所不爭，並有道路交通事故現場圖、道
    路交通事故調查報告表(一)、(二)、交通事故談話紀錄表、道路
    交通事故補充資料表、交通事故肇事原因初步分析研判表、
    交通事故分析研判表、現場及車損照片附卷；暨檢察官督同
    法醫師相驗，並據以所製作之相驗屍體證明書、驗斷書、勘
    驗筆錄各一份在卷可稽（偵查卷第6 至19頁、相驗卷第14、
    18至24頁）。
(二)次查，證人乙○○於偵查及本院審理中雖均結證稱並未看到
    被告撞及被害人，惟觀諸其於本院所為證述：92年5 月10日
    上午9 時5 分，有騎乘機車沿台北往板橋方向行經光復橋，
    當時我在被告的斜後方，遠遠看到老先生跨騎腳踏車彎腰下
    去用左手撿菜，好像重心不穩，結果菜拋出去，人就往右邊
    倒下去，接著被告的機車打滑出去，第一時間我沒有看到被
    告撞到老先生，之後就不知道了；（問：當時你距離該老人
    有多遠？你在偵查中稱：「老人即彈出去，那種彈法不是單
    純跌倒」，係指何意？）我跟被告大約斜著離二公尺遠，離
    老先生約三公尺遠，檢察官問我老先生是自然跌倒還是被人
    撞倒，我說在第一時間看到的不是被撞到，而是單純跌倒後
    彈出去，我所說的不是單純跌倒，是指還有一個力量彈出去
    ，不是直接倒下去，至於是什麼力量彈出去我就不知道了；
    （問：老先生彎腰撿菜時，被告的機車是否已到達老先生旁
    邊？）還沒有；（問：被告的機車何時經過老先生旁邊？）
    老先生彎腰碰到菜快拿到時，被告的機車距離老先生還有一
    至二公尺，老先生彎腰往右斜約45度時，被告的機車到達他
    旁邊；被告的機車經過老先生時，兩人間隔大約60公分左右
    等情（本院卷第44頁）。顯見被告騎乘機車在被害人李靜海
    所騎乘腳踏車後方二公尺遠時，應已目擊被害人跨坐在腳踏
    車上彎腰撿拾青菜之動作，此時，被告自能注意被害人之動
    態，並無猝不及防之情形，且亦能注意行經被害人之旁時，
    應保持安全距離，以免碰撞。惟被告機車竟仍輾及被害人所
    拋出之青菜，足見被告於行經被害人之旁時，並未保持二車
    之安全距離。再，依上開證人乙○○所述，被害人由右側彈
    出時，並非單純跌倒而係有一力道使之彈出之語，則可證被
    害人固因彎腰撿拾青菜，重心不穩，致身體往右側傾斜，然
    若非有另一作用力，其當不致於以「彈出」之姿跌落地面。
    是由上開證人所述情節及被告自承：伊的機車壓到青菜，後
    來被害人的腳踏車再往前彈到伊的機車右後方等語，足認被
    告之機車輾到掉落之青菜後，因打橫而碰撞到被害人之事實
    ，應可是認。證人乙○○既稱：被告的機車打滑出去，第一
    時間我沒有看到被告撞到老先生，之後就不知道了等語如前
    ，可知證人乙○○就被告打橫後是否撞及到被害人，並未注
    意，其所稱未看到被告撞及被害人云云，實不足供為被告有
    利之認定，而被告所辯：被害人係自己跌倒，伊未撞到被害
    人云云，亦非可採。
(三)按汽車行駛時，駕駛人應注意車前狀況及兩車併行之間隔，
    隨時採取必要之安全措施，道路交通安全規則第94條第3 項
    定有明文。按諸上開道路交通事故調查報告表(二)所載，被告
    係為一領有合法汽車機駕駛執照者，則其對於上開道路交通
    安全規定，容無不知之理，而依上開道路交通事故調查報告
    表(一)所載，當時係日間自然照射、視距良好、天候晴、路面
    無缺陷等情，被告實無難以注意之情況，然其於行經上開路
    段時，竟疏未注意上開交通安全規定，以致肇事，其於本件
    車禍之發生具有過失。且其過失與被害人之死亡結果間，有
    相當因果關係，亦無置疑。至被害人騎乘腳踏車負載物品，
    未依道路交通安全規則第122 條第8 款規定捆紮結實，且未
    注意撿拾物品時，應下車，以免重心不穩，然竟疏未注意及
    此，既未將所載物品捆紮結實，並貿然跨坐在腳踏車上彎腰
    撿拾青菜，以致青菜掉落，並致重心不穩，而於本件車禍之
    發生亦同有過失。然此仍不影響被告上開所應負之過失責任
    ，附此敘明。
(四)綜上，本件事證明確，被告犯行洵堪認定。
三、核被告所為，係犯刑法第276 條第1 項之過失致死罪。公訴
    人雖於原審審理期日更正起訴法條為刑法第276 條第2 項之
    業務過失致死罪，惟查，被告係徽章加工廠之負責人，平時
    接單加工，完工後均係委託快捷或貨運公司送貨，並非由其
    騎乘機車載送。本件案發當時，被告騎乘機車載運半成品，
    僅係順道欲至板橋請人加工等情，業據被告於原審供承在卷
    （原審卷第37頁）。足見被告平日並未以騎乘機車載運加工
    成品為業或以之為附隨業務，換言之，其並未以從事駕駛機
    車為反覆同種類行為為目的之社會活動。是被告所為與刑法
    第276 條第2 項所謂「業務」之構成要件尚屬有間，公訴人
    所更正之起訴法條容有未洽，應予變更。次按，刑法第62條
    所謂自首，祇以犯人在犯罪未發覺之前向該管公務員申告犯
    罪事實而受裁判為已足，並不以使用自首字樣為必要。又刑
    事訴訟採職權主義，不能期待被告自己證明其自己犯罪，因
    之，自首者於自首後縱又為與自首時不相一致之陳述，甚至
    否認犯罪，仍不能動搖其自首之效力。（最高法院88年度臺
    上字第877 號判決參酌）。被告於本件車禍發生後，於臺北
    市政府警察局萬華分局交通分隊警員康木榮到達現場，尚未
    知悉何人為肇事者前，主動向警員供承為發生車禍之人，業
    據證人即警員康木榮於原審供證無訛（見原審卷第35頁），
    足見被告所為已符自首之要件。至被告雖否認其有撞及被害
    人，並否認有何過失，然揆諸上開判決意旨，此仍不能動搖
    被告所為自首之效力至明。從而，應依刑法第62條前段自首
    之規定減輕其刑。
四、綜上，原審適用刑法第276 條第1 項、第62條規定，並審酌
    被告因一時不慎致有本件犯行，犯後並未賠償被害人家屬所
    受損害，仍否認犯罪，惟肇事後立即停車查看，協助被害人
    送醫急救，並無犯罪前科，素行良好，且被害人裝載貨物未
    依道路交通安全規則第122 條第8 款規定捆紮結實，衡情亦
    有過失等一切情狀，量處有期徒刑四月，並諭知如易科罰金
    之折算標準，其認事用法並無不當，量刑亦稱妥適。被告上
    訴意旨仍執陳詞否認犯行，檢察官上訴意旨謂被告不符自首
    要件及原審量刑過輕，俱無理由，均應予駁回。
五、適用之法律：
    刑事訴訟法第368 條。
本案經檢察官賴俊雄到庭執行職務。
中　　華　　民　　國　　94　　年　　10　　月　　4 　　日
　　　　　　　　　刑事第二十庭審判長法　官  陳貽男
　　　　　　　　　　　　　　　　　  法　官  高明哲
　　　　　　　　　　　　　　　　　  法　官  許仕楓
以上正本證明與原本無異。
檢察官如不服本判決，應於收受送達後十日內向本院提出上訴書
，其未敘述上訴之理由者，並得於提起上訴後十日內向本院補提
理由書（均須按他造當事人之人數附繕本）。
被告不得上訴。
                                    書記官  劉貞達
中　　華　　民　　國　　94　　年　　10　　月　　7 　　日
附錄本案論罪科刑法條全文
刑法第276 條第1 項：
因過失致人於死者，處二年以下有期徒刑、拘役或二千元以下罰
金。
